【裁判字號】    96,建,15
【裁判日期】    980429
【裁判案由】    給付承攬報酬
【裁判全文】
臺灣士林地方法院民事判決                96年度建字第15號
原      告  丙○○
訴訟代理人  吳榮達律師
複代理人    黃建霖律師
被      告  乙○○
訴訟代理人  呂康德律師
當事人間請求給付承攬報酬事件，經本院於民國98年4 月8 日言
詞辯論終結，判決如下：
    主      文
被告應給付原告新臺幣拾柒萬陸仟玖佰零陸元，及自民國九十
六年五月十九日起至清償日止，按年息百分之五計算之利息。
原告其餘之訴駁回。
訴訟費用由被告負擔三分之一，餘由原告負擔。
本判決第一項得假執行；但被告如以新臺幣佰柒拾陸萬玖仟柒
佰零陸元為原告預供擔保後，得免為假執行。
原告其餘假執行之聲請駁回。
    事實及理由
壹、程序部分：
    按因契約涉訟者，如經當事人定有債務履行地，得由該履行
    地之法院管轄，民事訴訟法第12條定有明文，查兩造約定原
    告所承作之泥作工程所在地為門牌號碼台北市○○○路424
    號1 至4 樓（以下簡稱系爭建物），即債務履行地位於本院
    轄區內，依上開規定，本院有管轄權，因此原告雖未於被告
    乙○○住所地所轄法院對被告起訴，其起訴仍符合管轄之規
    定，核先敘明。
貳、實體部分：
一、原告起訴主張：被告與原告於民國95年12月9 日訂立契約，
    由原告承作被告所有系爭建物之泥作工程（以下簡稱系爭工
    程），兩造並約定系爭工程之計付方式以15天為一期，實做
    實算，原告依約施工，迄同年月16日兩造合意終止契約時止
    ，系爭工程依實做實算結果，被告應給付之工程款達新臺幣
    （下同）1,228,304 元，惟被告僅給付原告500,000 元，尚
    積欠原告853,970 元。屢經催討，被告均未予置理，為此，
    基於兩造間的承攬契約，聲明請求：(一)被告應給付原告853,
    970 元及自起訴狀繕本送達翌日起至清償日止，按年息5%計
    算之利息；(二)並願供擔保請准宣告假執行。
二、被告則以：其所謂15天一期，實做實算，仍應以該部分已完
    成者，始能核計報酬，而非做到那，算到那之意，否則即不
    合承攬原意，原告承包之工作項目有8 項，是依法應待該項
    目之工作完成，原告始得向被告請求，原告中途停工，復未
    證明已完成工作，應不得向被告請求報酬。又原告承攬系爭
    工程乃包工包料計價，因此系爭工程之材料費應由原告負擔
    ，工作完成後之垃圾清運亦應由原告負責，不得向被告請求
    ，且被告代原告給付200,000 元材料費予訴外人福鑫環保工
    程有限公司（以下簡稱福鑫公司）；原告委請訴外人丁○○
    黏貼外牆磁磚，因部分磁磚於解約後，未繼續黏貼完畢，被
    告另委訴外人韓性僱吊車黏貼完畢，花費3,000 元；以及原
    告於工作後未將報廢建材及垃圾清運，被告另僱福鑫公司清
    運，花費45,000元等支出費用部分均得向原告主張抵銷。再
    者，系爭工程既有諸多項目未完成，且原告施工品質粗糙、
    具有多處瑕疵，被告自得依法請求酌減報酬30% ，故上開工
    程款餘額亦因被告抵銷或酌減完畢已無庸再為給付等語，資
    為抗辯；並聲明：(一)駁回原告之訴及假執行之聲請；(二)如受
    不利判決請准提供擔保免假執行。
三、不爭執事項與爭點整理：
（一）不爭執事項：
   1、系爭契約被告承諾原告以15日為1 期，並以實做實算部分
      計算報酬。
   2、被告於95年12月16日支付工程款500,000 元予原告，96年
      4 月17日代原告支付福鑫環保工程有限公司材料費200,00
      0 元。
   3、原告預定完成的工作：（1）2樓至頂樓之砌牆；（2） 內
      部粗坏2 至3 樓1,133 平方公尺；（3） 外部粗坏307 平
      方公尺；（4） 外部防水307 平方公尺；（5） 外部磁磚
      307 平方公尺；（6） 內部廁所磁磚44坪；（7） 廁所防
      水磁磚30坪。
   4、本院於96年9 月21日至系爭建物履勘時，測量原告已施作
      部分：（1） 外間房間2 間，粉刷8.6 ×3 平方公尺，磚
      作7.28×3 平方公尺（扣掉鐵門面積0.84×2） ，；（2
      ）第二間2 間粉刷4.5 ×3 ，磚作38平方公尺；（3 ）第
      三間2 間粉刷6.48×3 ，磚作17.47 ×3 （扣除鐵門0.84
      ×2 、浴門0.64×1.87）；（4） 第四間2 間粉刷10.5×
      3 （扣除鐵門0.84×2 、浴門0.64×1.87）、磚作6.5 ×
      3 （扣除鐵門0.84×2 、浴門0.64×1.87，但要加上0.3
      平方公尺厚磚浴門0.64×1.87）；（5） 走道粉刷12×3
      ；（6） 頂樓：鄰壁磚作：長（11.64 ＋3.24＋5 ＋6.
      52）×高2.5 平方公尺；矮牆磚作長（26.4＋4.7 ＋4.
      7 ＋0.7 ×5 ×0.14）×厚：（3 ×0.2） ×寬：1.39平
      方公尺）；鄰壁粗坏2 ×6 平方公尺；矮牆粗坏：1.
      2 ×9.5 平方公尺。
（二）爭執事項：
   1、原告因實作可取得報酬為何？
   2、被告可否主張抵銷所代墊的材料費200,000元、外牆磁磚自
      行黏貼的補貼費用3,000 元、清運垃圾費用45,000元？
   3、被告可否因原告工作品質粗糙為由請求減少報酬30%？
四、本院得心證之理由：
（一）兩造關於報酬給付之約定
      按承攬報酬應於工作交付時給付之，無須交付者應於工作
      完成時給付之，民法第505 條定有明文，承攬契約固係採
      報酬後付之原則，惟上開規定並無強行性質，當事人如有
      特約則從其特約，是當事人自得約定按工作之進度分期支
      付。原告主張系爭工程為實做實算，被告應按原告所施作
      的現場數量計付報酬給原告，並提出報價單1 紙為證，被
      告對於報價單被告簽名之真正，並不爭執，惟以報酬之給
      付乃以工作完成後始能為給付置辯。經查：參以兩造所約
      定之報價單上關於付款方法之約定僅載為：「付款方法：
      15 天 為一期，實做實算」等語，依其文義並無要求原告
      須於各次15天作何進度後，始能向被告請款，又被告對於
      完成一定工作後始給付原告之約定事實，並未舉證以明，
      本院自難為被告有利之認定。故依上開報價單上之記載，
      兩造關於系爭工程之報酬給付，未有依民法第505 條規定
      計付之意，而僅以15天為一期，按原告所實際施作之數量
      計價給付，堪足認定。原告主張依原告停止施工前所施作
      之數量計算被告應給付原告之報酬，較符合雙方約定真意
      ，應足可採。
（二）原告得請求報酬之數額
   1、原告主張被告應給付之工程款，經原告陳稱：所施作的粉
      刷總面積為756.88平方公尺、紅磚塊數為33,445.2塊、外
      部粗坏307 平方公尺、外部防水面積93坪、外部磁磚面積
      93坪、內部廁所磁磚44坪、廁所防水30坪，並以粉刷每一
      平方公尺400 元，每一磚塊10元、外部粗坏每一平方公尺
      500 元、外部防水每坪1,000 元、外部磁磚每一坪2,200
      元、內部廁所磁磚每坪2,500 元、廁所防水每坪1,000 元
      計算，被告應給付報酬為1,228,304 元，並提出報價單、
      請款單為證。被告除對於原告施作部分以頂樓矮牆磚作部
      分僅50.44 平方公尺，及二、三樓靠馬路之牆面施作面積
      僅0.64平方公尺，且每平方公尺僅施作一層磚之厚度外，
      對於其餘部分的施作數量及計價基準，並無爭執。經查：
      系爭工程原告所施作之數量，為本院於96年9 月20日會同
      兩造至系爭建物履勘，對於不爭執事項4 所載數量，兩造
      已不爭執，並有履勘筆錄在卷可稽，該部分堪信為真實。
      至靠馬路牆面所施作之磚塊數，原告主張應為3.579 （3.
      27×1.1） 平方公尺×75.75 （每平方公尺一塊磚厚度之
      磚塊數）×3=817.3 塊，經證人即至現場鑑定之人戊○○
      就其現場量測結果至庭證稱：外牆的厚度約為41、42公分
      ，且一般一塊磚長度為20公分、寬10公分，該外牆厚度約
      為一塊半磚之厚度等語明確，兩造並不爭執，並有鑑定報
      告所附照片（本院卷228 、229 頁參照）2 幀在卷可資佐
      據，且衡酌外牆除砌磚外，尚須外敷水泥打底、粉刷，原
      較單純為磚塊砌成時厚度更厚，故於計算砌磚塊數時，不
      能僅以磚塊的尺寸為據，尚應扣除部分水泥的厚度，是上
      述證詞應堪採信。原告主張其施作外牆面積以3.27公尺（
      約4 層樓高）×1.1 （推測以磚塊的較短邊即寬度10公分
      所逐一堆砌達1 公尺），即將磚塊長邊作為外牆，故扣除
      水泥之厚度，原告所主張施作面積應與證人所述相符，較
      為合理；至被告所辯該外牆所興建之面積僅3.2 ×0.2 ，
      且僅砌作一層云云，依其所述，即將磚塊長邊20公分作為
      外牆面，則外牆厚度應僅10公分，與證人實際所測厚度達
      41、42公分不符，顯不可採。惟外牆厚度依證詞所述應僅
      約一塊半磚，是該部分砌作之磚塊數應為409 塊（3.27×
      1.1 ×75.75 ×1.5=409 小數點以下四捨五入），原告逾
      該範圍所主張之部分，應不可採。
   2、又查：原告所主張頂樓矮牆應分為兩部分，其一為6 吋牆
      ，另一為8 吋牆部分，其中原告主張應分為兩部分，其一
      為6 吋牆，另一為8 吋牆部分。其中6 吋牆施作面積為長
      （26.4 +4.7+4.7+0.7)×寬1.39=50.73平方公尺；另8 吋
      牆部分為長5 ×寬0.14=0.7平方公尺，惟本院於履勘時現
      場矮牆部分面積僅測得長（26.4＋4.7 ＋4.7 ＋0.7 ×5
      ×0.14）×寬：1.39平方公尺），並未區分6 吋牆、8 吋
      牆兩部分，是原告該部分主張，尚屬無據，應不足採。
   3、再查：除了粉刷、砌磚可從系爭建物完成部分算得施工範
      圍外，原告所主張施作粗坏307 平方公尺、外部防水面積
      93 坪 、外部磁磚面積93坪、內部廁所磁磚44坪、廁所防
      水30 坪 等項目，亦聲請證人即原告現場施工的受僱工人
      丁○○於履勘時證述：「…承作二、三樓浴室共8 間，外
      牆磁磚連打掉之部分共95坪，…」，「（問：浴室貼磁磚
      之坪數為何？）每間約7 坪左右，地磚將近一坪」，「（
      問：你曾經有做過外牆及浴室磁磚？）有」，「（問：浴
      室跟外牆貼磁磚前其牆壁的狀況有無作防水措施？）都有
      做，我只負責貼磁磚」，「（問：貼磁磚之前，你如何看
      出有做防水？）因為牆壁上若有作防水的話，會有淺綠色
      的透明膠，當時我看的時候是有」等語有關施作磁磚黏貼
      面積及原告亦請他人施作防水等情，被告對於丁○○施作
      磁磚之面積在現場即表示並無意見；又其中防水部分復與
      證人即在現場鑑定人員甲○○證述：「（問：一般防水有
      無施作如何判斷？）要打開裡面拿去化驗」，「早期是把
      屋頂拆開來看就可以知道有無作防水設施，現在都是用防
      水塗料要化驗才知道」，「（問：如果一面牆壁沒有作防
      水，居住的人多少時間可能會發現或是如何發現？）依據
      牆面看是何方向，其長期經過雨淋後由其外觀有水漬可看
      出。水管漏水一定在埋設管線的部分管路附近會有水漬痕
      跡，如果施工不好很快發現漏水的情形」，「（問：你這
      次到現場看有無看到水漬斑或是油漆粉刷掉落的情形？）
      沒有看到任何水漬斑或是油漆掉落的情形，雖然有聽當事
      人說哪裡漏水，但是沒有看到，而且當時天氣很好」等語
      有關現場情形雖經完工一段時間也未發現漏水痕跡的情形
      相符，是足認丁○○的證詞應可採，原告確實依上開主張
      範圍為施工，堪可認定。
   4、綜上，依原告施作之數量並計價，應得之報酬應為579,90
      6 元（計算式：
      （1）粉刷面積總計756.88平方公尺，費用總計302,752元
      每層樓不包括磚塊部分粉刷面積應為90.24平方公尺
      25.8（8.6 ×3 外間房間）+ 13.5（4.5 ×3 第二間）+
      19.44 （6.48×3 第三間）+ 31.5（10.5×3第四間）=
      90.24平方公尺
      粉刷面積總計756.88平方公尺
      120.25×2（即磚塊部分粉刷二面）＋90.24=330.74
      330.74×2 層＋36×2 （2 層樓之走道）＋2 ×6 鄰壁＋
      11.4矮牆=756.88平方公尺
      粉刷費用總計302,752元
      756.88×400=302752
      （2） 磚塊數量總計17,613塊，費用總計為176,130元。
      各樓砌磚面積為131.75平方公尺
      21.84 （7.28×3）+ 38 + 52.41 （17. 47×3）+19.5（
      6.57×3）= 131.75 平方公尺
      扣除實際未砌磚面積後剩餘面積為120.25平方公尺
      131.75－6.72鐵門－4.78浴門=120.25平方公尺
      砌磚總數為17,613塊。
      （120.25×75.75 各樓砌磚數目＋409 上揭靠馬路牆面砌
      磚數目＋0.64×1.87×75.75 ×2.5 第四間厚磚浴門應加
      算部分）×2 層＋頂樓（26.4＋4.7 ＋4.7 ＋0.7 ×5 ×
      0. 14） ×寬：1.39平方公尺）×75.75 ×2 （二塊磚的
      厚度）=17613（小數點以下四捨五入）
      磚塊費用總計為176,130元
      17613×10=176130
      （3）外部粗坏的費用總數為157,026元
      丁○○證述外部磁磚施作面積連打掉部分共95坪=314.051
      平方公尺×500=157026（小數點以下四捨五入）
      （4）防水外部的費用總數為95,000元
      丁○○證述外部磁磚施作面積連打掉部分共95坪×1000=9
      5000
      （5）外部磁磚的費用總數為209,000元
      丁○○證述外部磁磚施作面積連打掉部分共95坪×2200=2
      09000
      （6）內部廁所磁磚的費用總數為110,000元
      44坪×2500=110000
      （7）廁所防水的費用總數為30,000元
      30×1000=30000
      是（1） ＋（2） ＋（3） ＋（4） ＋（5） ＋（6）＋
      （7）=0000000）
      扣除被告業已給付500,000 元，則尚得向被告請求的報酬
      額應為579,906 元。）
（三）按二人互負債務，而其給付種類相同，並均屆清償期者，
      各得以其債務，與他方之債務，互為抵銷。但依債之性質
      不能抵銷或依當事人之特約不得抵銷者，不在此限。又抵
      銷，應以意思表示，向他方為之。其相互間債之關係，溯
      及最初得為抵銷時，按照抵銷數額而消滅，民法第334 條
      第1 項、第335 條第2 項定有明文。被告主張有與原告抵
      銷之事由並於審理中之96年9 月29日以下列各項以答辯狀
      代抵銷之意思表示向本院提出，繕本並已由被告直接寄予
      原告，有本院於該狀紙上之電話紀錄可稽。依前開之規定
      ，自應逐項判定其是否發生抵銷之效力。茲析述如下：
   1、代付材料費用
      被告主張因原告因積欠福鑫公司材料、工資費用計354,15
      0 元，但原告僅支付120,000 元，尚餘234,150 元，嗣由
      被告代原告給付福鑫公司200,000 元，並提出請款單、和
      解書為證，原告對於上開文書之真正及被告代支付之事實
      均不爭執，並於審理中表示同意扣除（原告97年6 月27日
      準備書狀參照），是被告此部分之主張當屬有據，應足採
      憑。
   2、外牆補貼磁磚費用
      被告主張系爭建物因原告施工黏貼磁磚，於兩造解約後，
      仍有部分磁磚未黏貼，被告乃另委人僱吊車補貼，支出3,
      000 元，並聲請證人韓性於本院履勘時證稱為被告補貼外
      牆磁磚3,000 元等語明確，原告對於該部分之事實亦不爭
      執，且同意扣除，是被告該部分之主張亦為有據，核屬可
      採。
   3、清運費用
      被告主張原告解約停止施工後，並未將報廢建材及垃圾清
      運，被告另僱福鑫公司清運，花費4,5000元，為原告所否
      認，且因被告於原告停止施工後，仍續僱工完成，故對於
      何部分廢材料及垃圾屬原告應清運之範圍，亦未能舉證說
      明，況參以被告曾與福鑫公司達成和解，亦已就福鑫公司
      與被告間所有因建材、貨款所生債務，以200,000 元為和
      解，且該部分已納入得抵銷之範圍，已如前述。則被告該
      部分與福鑫公司間的債務亦無法排除可能在該200,000 元
      之內，是既已抵銷，無從再次為重複抵銷，被告該部分之
      主張，應為無理由，尚不足採。
      依上揭所述，被告主張得為抵銷之金額應為203,000 元，
      則於抵銷後，原告得請求之報酬減為376,906元。
（四）末被告以原告施工品質粗糙，要求應減少全部工程報酬之
      30% ，並提出原告當時施工之照片數幀為證，原告否認有
      施工粗糙情事。查：關於原告施工品質，固經被告聲請鑑
      定，並經本院委由台北市建築師公會於97年9 月1 日至氣
      場會勘，並於鑑定報告載述：「原告施作部分因經另家粉
      刷及油漆，無法判定其品質有粗糙部分」，「因依據被告
      提出之被證1~被證3 ，二、三樓及頂樓之部分牆面未施作
      水泥粉光或僅作打底粉刷而未作表層粉刷，經研判建議酌
      採予扣該項費用之40% 」等語，有該公會97年10月7 日（
      97）（十四）鑑字第1926號鑑定報告在卷可參，並由鑑定
      人戊○○於審理中證述：「（問：提示鑑定報告，你們建
      議縮減百分之40，這數字如何而來？）從照片來看，第一
      層部分不請款，裡面二層、三層照片看有些地方只有打底
      粉光，打底也是很粗糙，屋頂差不多每面都沒有粉刷打底
      ，磚是砌好了，屋頂面積二、三樓大約四分之三，我們討
      論後，屋頂部分均沒有粉刷來算，二、三樓只以打底做好
      來算」，「（問：二、三樓牆面未施作水泥粉光，這整個
      牆壁要做好需幾個步驟？）磚塊砌好，電管打出管路，就
      用水泥打底，打底後再做粉光，打底與粉光的都是水泥工
      程」，「（問：二、三樓的牆面都打底完了？）因為只有
      看到一面牆是還沒有打底，所以我就用百分之75都有打底
      來計算，百分之25是沒有打底。二、三樓的工作量部分占
      總工程量百分之75，所以未施作的部分約佔總工程量百分
      之15。屋頂部分占總工程量百分之25都沒有施作，這百分
      之15加上百分之25為百分之40。依據照片來看，屋頂部分
      是連打底都沒有做」，「（問：這鑑定是工程品質粗糙，
      從照片來看砌這磚塊是很粗糙嗎？）普通磚塊做起來縫要
      百分之百用水泥填滿，照片上看起來跟一般的水準一樣」
      ，「（問：這牆面磚塊水泥施工有無違反順序的問題？）
      沒有，有些照片是打底打好才作電管，應該是電管做好才
      作打底」，「（問：從你看照片，你分的出來這是在施工
      當中或品質粗糙？）這照片看不出來，鑑定報告只有未完
      成的部分鑑定，沒辦法從照片看出品質是否粗糙」，等語
      有關原告之施工順序及施工內容從被告所提供之照片均無
      法判定有明顯違反常規，品質明顯粗糙處明確。是鑑定當
      時實已無法從系爭建物的現況鑑別原告施工品質是否粗糙
      ，也無法從被告所提供事證得到確證，是該部分被告主張
      之事實，應未能舉證以明，其主張自不足採。
五、綜上，被告尚給付原告報酬376,906 元，因此，原告基於兩
    造間的承攬契約，聲明請求被告應給付原告上開金額，及自
    起訴狀繕本送達之翌日之96年5 月19日起至清償日止，按年
    息5%計算之利息，為有理由，應予准許，逾此部分之請求，
    洵屬無據，應予駁回。
六、本件所命被告給付之金額未逾500,000 元，本院應依職權宣
    告假執行。被告陳明願供擔保，聲請免為假執行，爰酌定相
    當之擔保金額宣告之。原告其餘假執行之聲請，因訴之駁回
    而失所依附，不予准許，應併予駁回。
七、結論：原告之訴為一部有理由、一部無理由，依民事訴訟法
    第79條、第389 條第1 項第5 款、第392 條第2 項，判決如
    主文。
中    華    民    國    98    年    4     月    29    日
                  民事第二庭  法  官  古振暉
以上正本證明與原本無異。
如對本判決上訴，應於判決送達後20日內向本院提出上訴狀。
中    華    民    國    98    年    5     月    5     日
                              書記官  楊錫芬


司法院資訊處製作；財團法人民間司法改革基金會備份。
